【裁判字號】    89,台上,3849
【裁判日期】    890630
【裁判案由】    偽造有價證券等
【裁判全文】
最高法院刑事判決                              八十九年度台上字第三八四九號
    上  訴  人  甲○○
右上訴人因偽造有價證券等罪案件，不服臺灣高等法院，中華民國八十七年三月二十
六日第二審判決（八十七年度上訴字第五八三號，起訴案號：臺灣桃園地方法院檢察
署八十六年度偵字第三八三號），提起上訴，本院判決如左：
    主  文
原判決撤銷，發回臺灣高等法院。
    理  由
本件原判決認定上訴人甲○○與涂曾秋香係夫妻關係，平日感情不睦，業已分居，上
訴人於民國八十五年八月五日在桃園縣中壢市○○路一○六號向湯文標購買車牌號碼
ＪＶＯ－九三○號機車乙輛，其中價款新台幣（下同）五萬三千元，約定於同年九月
五日支付，惟需由上訴人覓一保人共同簽發本票以擔保付款。上訴人未得涂曾秋香同
意，竟意圖供行使之用，擅自偽造涂曾秋香之署押（簽名及指印），以之為共同發票
人，簽發面額五萬三千元本票一紙（發票人、發票日、到期日、票面金額均詳如原判
決附表所示），並當場持交湯文標用以支付機車車款，湯文標誤信上訴人已得涂曾秋
香授權，而收受該本票，並將機車交付，嗣於八十五年九月五日本票到期後，上訴人
未付款，經湯文標向法院聲請就本票金額裁定准對共同發票人強制執行，涂曾秋香始
知前情。又上訴人明知其妻涂曾秋香之國民身分證並未遺失，竟另行起意，與綽號「
千惠」之黃美華，基於共同之犯意聯絡，於八十五年十一月二十二日，推由黃美華至
桃園縣平鎮市戶政事務所，冒充涂曾秋香，謊稱其身分證遺失，並以事先偽造之「涂
曾秋香」印章乙枚，蓋用於「補領國民身分證申請書」上申請人欄，再以上訴人交付
之私章，蓋用於前開申請書證明人姓名欄，將該申請書，連同上訴人出具之涂曾秋香
身分證遺失證明書及上訴人之身分證，一併交予該戶政事務所承辦公務員，申請補領
涂曾秋香之身分證，使戶政機關公務員登載前開不實之事項於其職務上所掌之公文書
後，核發黏貼黃美華照片之涂曾秋香名義身分證一張，足生損害於戶政機關於戶政管
理之正確性及涂曾秋香。嗣因涂曾秋香於八十五年十二月十七日向該戶政事務所申請
戶籍謄本時發現上情，經該戶政機關通知上訴人出面說明，上訴人始於八十五年十二
月十九日將前開登載不實之身分證返還平鎮市戶政事務所等情，因而維持第一審法院
分別論處上訴人意圖供行使之用而偽造有價證券（處有期徒刑三年二月）及共同行使
偽造私文書，足以生損害於公眾及他人（處有期徒刑三月）罪刑（應執行有期徒刑三
年三月）之判決，駁回上訴人在第二審之上訴，固非無見。
惟查：（一）有罪之判決書，應記載認定犯罪事實所憑之證據及其認定之理由，刑事
訴訟法第三百十條第一款定有明文，而認定事實所憑之證據，須確實存在，倘判決書
內所記載之證據，與卷內筆錄或證物之內容不相適合，則其判決之根據，實際上並不
存在，自屬採證違法。證人曾幸文、彭文智證稱：「只要證明人是年滿二十的公民（
指申請補發身分證之證明人資格），由申報遺失身分證者，提出證明人之身分證正本
，並在證明書上蓋章即可」（曾幸文部分，見偵三八三號卷第二八頁背面）、「補發
身分證當事人要來及要有保人，保證人身分證、印章要帶來，當時保證人沒來，冒用
人說保證人是在圖書館上班，證明書應該是當場寫的，可能是黃美華寫的，因甲○○
沒來」（彭智文部分，見第一審卷第三八頁），而卷附桃園縣平鎮市戶政事務所八十
五年十二月十九日函祇記載：「本案身分證相片當事人親自於八十五年十一月二十二
日向本所謊稱其本人即為涂曾秋香，稱其遺失身分證申請補發，且檢具證明人甲○○
證件及證明書辦理，致使本所製作不實之國民身分證乙枚供其使用。迨至八十五年十
二月十七日涂曾秋香來本所申辦戶籍謄本案件時，始發覺國民身分證被偽造冒領情事
，事後經本所追查保證人甲○○後，涂君於八十五年十二月十九日將本案身分證送交
本所」（見偵他字卷第一頁），均未證明上訴人接獲桃園縣平鎮市戶政事務所追查保
證人責任電話通知後，有不覺訝異及不否認為證明人之情形，而上訴人復供稱：「我
於八十五年十一月上旬欲辦理出國手續曾委請旅行社業務員張健龍代辦出國手續，並
將有關資料、身分證及戶口名簿等交由旅行社職員辦理，我太太曾秋香遭人以遺失身
證申請補發經戶政人員告知才想到可能是旅行社人員所為，才找到承辦之旅行社向『
雅惠』之女子取回該冒用之身分證」（見偵三八三號卷第十五頁背面、第十六頁），
原判決援引上開供述及函件記載，以：「被告接獲戶政所主任秘書追保之電話通知後
，何以不覺訝異，否認曾為證明人﹖戶政所人員不知係何人冒領身分證，被告何以逕
自知曉係黃美華所冒領？何以能迅即向黃女索回，繳交戶政所？」，說明黃美華冒領
涂曾秋香身分證之行為，上訴人不僅知情，且曾參與，顯與上引筆錄及文書之記載不
相適合。（二）黃美華於八十五年十一月二十二日，偽以涂曾秋香名義，向桃園縣平
鎮市戶政事務所申請補發身分證後，復於同年月二十五日，蓋用涂曾秋香之印章於該
戶政事務所申請國民身分證送件聯單發證欄，憑以具領補發之涂曾秋香身分證（見偵
他字卷第五頁），原判決認定上訴人與黃美華就黃美華之行為有犯意聯絡及行為分擔
，如若無誤，則上訴人與黃美華偽以涂曾秋香名義具領補發身分證之行為，是否為起
訴效力所及﹖能否另構成行使偽造私文書罪﹖基於審判不可分原則，法院應否併予審
理﹖均有探入研求剖析釐清之必要。（三）有罪判決書事實一欄為適用法令之根據，
應將法院依職權認定與罪名之成立、論罪科刑有關之事實，詳記於事實欄內，然後於
理由內逐一說明其憑以認定之證據，以使事實記載與理由說明兩相一致，方稱合法；
若事實未有此記載，而理由加以說明，為理由失其依據。如事實有此記載，理由未予
說明，則為理由不備，按諸刑事訴訟法第三百七十九條第十四款規定，其判決當然違
背法令。原判決就上訴人偽造涂曾秋香名義之補領國民身分證申請書持以行使後，究
竟使桃園縣平鎮市戶政事務所承辦公務人員在何項職務上所掌之公文書上為不實之登
載，未於事實內詳予認定，已不足為適用法律之依據。又原判決對於上訴人偽造涂曾
秋香名義之補領國民身分證申請書持以行使及使桃園縣平鎮市戶政事務所承辦公務人
員在職務上所掌之公文書上登載不實之行為，於事實欄雖記載：「足生損害於戶政機
關於戶政管理之正確性及涂曾秋香」，惟於理由內就其何以為此認定，郤未為任何說
明，自有理由不備之違法。（四）行使偽造之有價證券，以取得票面價值之對價者，
固不另論以詐欺罪，但如以偽造之有價證券供作擔保或作為新債清償而借款，則其擔
保或借款行為，為行使偽造有價證券外之另一行為，其間有方法結果關係，此時即應
論以詐欺罪之牽連犯。原判決事實認定：「甲○○於八十五年八月五日在桃園縣中壢
市○○路一○六號向湯文標購買車牌號碼ＪＶＯ－九三○號機車乙輛，所欠價款五萬
三千元，約定同年九月五日支付，惟需由甲○○覓一保人共同簽發本票以擔保付款」
，如若屬實，則上訴人偽造涂曾秋香為共同發票人之本票乙紙持交湯文標，似意在作
為購買機車價款之擔保，而非祇為取得該票面價值之對價而已，原判決認上訴人行使
偽造有價證券本身即包含詐欺性質，不另成立詐欺罪名，其適用法則是否妥適，尚待
研求。以上，或係上訴意旨所指摘，或為本院得依職權調查之事項，應認原判決有撤
銷發回更審之原因。
據上論結，應依刑事訴訟法第三百九十七條、第四百零一條，判決如主文。
中      華      民      國    八十九    年      六      月     三十     日
                              最高法院刑事第一庭
                                  審判長法官  施  文  仁
                                        法官  張  淳  淙
                                        法官  林  永  茂
                                        法官  蕭  仰  歸
                                        法官  花  滿  堂
      右正本證明與原本無異
                                              書  記  官
中      華      民      國    八十九    年      七      月      六      日


司法院資訊處製作；財團法人民間司法改革基金會備份。
